【裁判字號】    95,上訴,3268
【裁判日期】    951011
【裁判案由】    強盜
【裁判全文】
臺灣高等法院刑事判決                95年度上訴字第3268號
上  訴  人  臺灣宜蘭地方法院檢察署檢察官
上  訴  人  甲○○
即  被  告
被      告  丁○○
上二人共同
指定辯護人  本院公設辯護人王永炫
上列上訴人因被告等強盜案件，不服臺灣宜蘭地方法院95年度訴
字第167號，中華民國95年7月25日第一審判決（起訴案號：臺灣
宜蘭地方法院檢察署95年度偵字第516號），提起上訴，本院判
決如下：
    主  文
原判決關於甲○○部分撤銷。
甲○○共同犯準強盜罪，處有期徒刑伍年。又共同犯強盜罪，處
有期徒刑伍年貳月。應執行有期徒刑陸年。
其他上訴駁回。
    事  實
一、甲○○與朱晁毅（另行起訴審理）共同基於意圖為自己不法
    所有之竊盜犯意，於民國（下同）94年4月18日10時許，共
    乘車號Z36980號自小客車，前往宜蘭縣宜蘭市○○路235號
    乙○○與丙○○夫婦所經營之福氣多便利商店，趁丙○○疏
    於看管便利商店旁有獨立出入門戶之倉庫內財物，二人一同
    進入該倉庫內，徒手竊取乙○○與丙○○所有之彈珠台一台
    （內有約新台幣五、六千元，起訴書誤為六、七千元，應予
    以更正）。嗣甲○○與朱晁毅行竊得手正將該機台運往前開
    自小客車時，於騎樓下為丙○○所發現並出面攔阻，甲○○
    與朱晁毅為防護贓物、脫免逮捕，而當場施以強暴脅迫，用
    手揮開丙○○後，將彈珠台搬上自小客車逃離現場。所取得
    機台內之金錢均花用殆盡。
二、甲○○、朱晁毅，共同基於意圖為自己不法所有之強盜犯意
    ，於94年4月20日9時許，甲○○、朱晁毅搭乘不知情之丁○○所駕自小貨車，一同至福氣多便利商店，甲○○、朱晁毅
    進入店內，取出手銬，對丙○○、乙○○恫嚇稱渠等為三組
    （刑事組），要查扣倉庫內遊戲機台，稱要用手銬把丙○○
    、乙○○押到三組，口氣很兇，致丙○○、乙○○懼怕無法
    抗拒，並將丙○○、乙○○押在櫃台內，即進入倉庫強行搬
    走渠二人所有之彈珠台一台至車上後（內有約新台幣五、六
    千元，起訴書誤為六、七千元，應予以更正），又折回店內
    ，稱要把丙○○、乙○○押到車上去，因剛好有客人來買東
    西，甲○○、朱晁毅等人始離開。所取得機台內之金錢均花
    用殆盡。
三、案經宜蘭縣警察局宜蘭分局報請臺灣宜蘭地方法院檢察署檢
    察官偵查起訴。
    理  由
壹、被告甲○○部分：
一、上訴人即被告甲○○經合法傳喚，雖未到庭，其於原審坦承
    於94年4月18日10時許、94年4月20日9時許，與朱晁毅一同
    前往宜蘭縣宜蘭市○○路235號福氣多超商便利商店，搬走
    便利商店旁倉庫內之彈珠台各一台等事實，惟否認強盜犯行
    ，辯稱略以：「94年4月18、20日，我與朱晁毅都是趁老闆
    不注意的時候搬走彈珠台，搬彈珠台時都沒有遇見老闆，也
    沒有與朱晁毅一同恐嚇老闆，只是竊盜」云云，然查：
(一)、本件認定事實所引用之本件卷內所有卷證資料（包含人證與
    文書證據、物證等證據），並無證據證明係公務員違背法定
    程序所取得，又本件被告以外之人於審判外之陳述（除下述
    以外），亦無刑事訴訟法第159條之1至之3所規定之不得作
    為證據之情形，且卷內之文書證據，亦無刑事訴訟法第159
    條之4之顯有不可信之情況與不得作為證據之情形，則依刑
    事訴訟法第159條至159條之5之規定，本件認定事實所引用
    之本件卷證所有證據（包含人證與文書證據、物證等證據）
    ，均認為有證據能力。又被告以外之人於審判外之言詞或書
    面陳述，除法律有規定者外，不得作為證據，刑事訴訟法第
    159條第1項定有明文。查就被告甲○○而言，證人即同案被
    告丁○○，證人即共犯朱晁毅；證人即被害人丙○○、乙○○等人於警詢之陳述，均屬於被告以外之人於審判外之陳述
    ，被告甲○○並於原審否認其證據能力，依上開法條規定，
    前揭證人於警詢之陳述，均無證據能力。
(二)、本件事實業據證人乙○○、丙○○夫妻，於原審具結證述明
    確，證人丙○○於原審證述：「（朱晁毅所稱的阿叔（台語
    ）當天作何事？）就是把我們看管在櫃台裡面」，「（手銬
    是何人拿出來的？就是朱晁毅所稱的阿叔（台語）就是高高
    瘦瘦白白的那個人」，「（請詳述94年4月18日你店裡面彈
    珠台遭人搬走的情形為何？）他們是到倉庫去搬的，我看到
    有二個人去搬，我只認得朱晁毅，另外一個我不認識，當時
    是早上九點多，是我婆婆過世，約二、三天。當天只有我一
    個人在店裡，他們進來都沒有講什麼，他們進來直接就去搬
    東西，我告訴他們機台是別人寄放的，叫他們不要搬，他們
    不理我，用手揮開我，把機台搬到車上，就開車離開，是朱
    晁毅用手把我揮開，另外一個人我不認得，他們二個人都不
    理我很兇的樣子，我很害怕，本來倉庫門都會打開，後來都
    把倉庫門關起來。他們來的時候，倉庫的門並沒有進入，他
    們是從倉庫的前門進入倉庫搬走一台機台，我不知道機台裡
    面有多少錢」，「（請詳述94年4月20日你店裡面彈珠台遭
    人搬走的情形為何？）我先生在看店，我在廚房，我聽到外
    面大小聲，我看到一個高高瘦瘦白白約一百七十幾公分的人
    說他是三組的人，叫我們在櫃台不能出來，又叫我們打開隔
    壁倉庫的門，他們要拿二、三台機台回去交差，朱晁毅很兇
    的說用手銬把我們銬起來，當時我先生臉色發白很害怕，我
    現在只認得朱晁毅，在庭約二位被告我不認識。其中一名男
    子叫我們在櫃台，要我們打開倉庫的門，但我們說沒有鑰匙
    ，朱晁毅一直叫囂說阿叔阿叔（台語）不要管他們，把他們
    銬起來帶回去，我們被看管在櫃台，有二個人到從倉庫後門
    搬走機台」等語。而證人乙○○於原審證稱：「（請詳述94
    年4月20日你店裡面彈珠台遭人搬走的情形為何？我一個人
    在櫃台看店，我太太丙○○在裡面，有一個人進來說他是三
    組的，要搬幾個機台回去交差，我太太從廚房裡面走出來到
    櫃台，那的人說要拿手銬銬我們，後來就把我們押在櫃台裡
    面」、「對方拿出一副手銬，拿手銬的那個人我不認識，就
    是自稱三組的那個人，他並沒有真的銬住我們，後來二個人
    走到裡面搬走機台，另一個人把我押在櫃台裡面，他們只搬
    走一台機台，機台裡面有錢，但我不知道有多少錢」。「（
    當天說他是三組的人口氣如何？）他們說要用手銬把我們銬
    到三組，口氣很兇，我恨害怕」，「（他們搬機台之後發生
    何事？）他們把機台搬到車上之後，那二個搬機台的人又折
    回來，說要把我們二個人押到車上去，後來剛好有客人來買
    東西，他們才離開」，「（你聽到他們說要把你押到車上，
    你有何感受？）「會害怕」，「（他們要去搬機台時，你與
    你太太是否有阻止？）有，我與我太太拜託他們，說機台是
    別人寄放的，請他們不要搬，但他們表示要搬回去交差」，
    「（你當天是否被進來的其中一名男子押在櫃台？）是的，
    我沒辦法出來」等語。證人乙○○、丙○○核與證人即共犯
    朱晁毅於原審證述與被告甲○○先後二次搬走機台（原審卷
    第85至88頁）之詞與被告甲○○自白搬走機台之詞相符。而
    被告甲○○先後二次搬走彈珠台各一台，彈珠台內之金額約
    新台幣一萬一千元至一萬二千元，即各約五、六千元，均花
    用殆盡，業據被告甲○○於原審詳細陳明（原審卷第103頁
    ），是起訴書認定之金額約六、七千元與卷證不符，應予以
    更正。另依據證人丙○○所陳，被告甲○○等人於94年4月
    18日所為係竊盜為防護贓物、脫免逮捕，而當場施以強暴脅
    迫，用手揮開丙○○後逃逸。依據證人乙○○、丙○○所陳
    ，被告甲○○等人於94年4月20日所為致使其等二人無法抗
    拒，係強盜行為。
(三)、至於本件證人乙○○、丙○○夫妻，於原審雖均未指認被告
    甲○○，然其二人此部分未指認被告甲○○之陳述部分，衡
    量證人乙○○、丙○○夫妻於警詢一再要求因為害怕被報復
    ，不要與被告當面對質等詞（警卷第20頁），以及被告甲○○坦承至現場以及證人丙○○於原審證述：「（本案於94年
    4月發生，為何到94年9月30日才到警局製作筆錄？）案發時
    就有告訴警察，我與我先生都很害怕，怕被報復，所以不敢
    去做筆錄，後來警察說人已經抓到了，叫我們不要怕，我們
    才去做筆錄）」等詞，與證人乙○○於原審以時間太久忘記
    等情狀（原審卷第96頁），足見證人被害人乙○○、丙○○
    夫妻，於原審在被告甲○○面前之證述，係受前述因素影響
    ，不敢當面指認被告甲○○，是被害人證人乙○○、丙○○
    夫妻於原審在被告甲○○面前證述未曾見過被告甲○○之詞
    ，自然不足為被告甲○○有利證據。又依據證人丙○○與證
    人即共犯朱晁毅以及被告甲○○於原審之證述與陳述，94年
    4月18日所為犯行，僅有二人即被告甲○○與共犯朱晁毅二
    人，起訴書認為係被告甲○○與共犯朱晁毅以及被告丁○○
    等三人，與卷證資料不符。
(四)、上訴人即檢察官上訴略以：【(一)、就被告甲○○被訴於94年
    4月18日搬取機台之部分：證人丙○○於審理時證稱：「94
    年4月18日我發現朱晁毅與另一個人搬機台時，他們已經把
    機台搬到倉庫外的騎樓下，朱晁毅與另一個人是直接從倉庫
    的門進去搬機台，當時倉庫的門沒有關，我看到他們搬機台
    ，就叫他們不要搬走機台，我走近要阻止他們，朱晁毅還用
    手把我揮開，他們把機台搬上車後，快速的開車子離開」等
    語，由此可知被告甲○○與朱晁毅還未將機台搬上車時，即
    已為丙○○發現，丙○○並立即上前攔阻，則被告甲○○搬
    走機台之行為，已難認為係趁人不知情；再者被告甲○○於
    丙○○上前攔阻時，尚有以手將丙○○揮開，則審酌被告甲○○正值身強力壯之年紀，而丙○○則為婦人，甲○○以手
    推開丙○○之行為，應可認為已對丙○○施強暴行為。(二)、
    就被告甲○○被訴於94年4月20日搬取機台之部分：又證人
    丙○○於審理時稱：「94年4月20日朱晁毅與另二個男子進
    到店裡，其中一個朱晁毅叫他阿叔的人說他是三組的，叫我
    及我先生在櫃台不能出來，又叫我們打開隔壁倉庫的門，說
    他們要拿二、三台機台回去交差，朱晁毅很兇的說要用手銬
    把我們銬起來，當時我先生臉色發白很害怕，我也被他們嚇
    死了。我們被限制在櫃台時，朱晁毅與另一個人曾離開店裡
    ，在外面是來走去，後來朱晁毅又進來店裡，叫阿叔不用理
    我們，直接用手銬把我們銬回去三組，他們離開後，我才發
    現機台少一台」等語，證人乙○○亦於審理時稱：「94年4
    月20日朱晁毅與另二個男子進入店內，其中一個人自稱是三
    組的，說要搬幾個機台回去交差，還拿出手銬要銬我及我太
    太，他們口氣很兇，我很害怕，但他們並沒有真的銬住我們
    ，他們把我們押在櫃台裡面，後來有二個人走去搬機台」等
    語，則證人丙○○與乙○○二人既已供稱渠等有因被告甲○○與朱晁毅等人之行為而感到很害怕，甚至是嚇死了，且渠
    等之行動自由亦有遭甲○○及朱晁毅等人限制，則如謂被告
    甲○○等人之行為，並未達到使丙○○與乙○○二人不能抗
    拒之地步，實難想像】等語，經核與卷證資料相符，所為陳
    述應可採用。
(五)、綜上，被告甲○○辯解其行為僅係竊盜等詞，並非可取，其
    準強盜與強盜犯行事證明確，洵堪認定，應依法論科。
二、論罪科刑部分：
(一)、被告甲○○行為後，刑法第28條共同正犯之規定，業於94年
    1月7日修正公布，並於95年7月1日施行，新修正刑法第2條
    第1項之規定，係規範行為後法律變更所生新舊法律比較適
    用之準據法，於新法施行後，應適用新法第2條第1項之規定
    ，為「從舊從輕」之比較。新修正刑法第28條共同正犯之規
    定，係將原條文之「實施」改為「實行」，用以確認共謀共
    同正犯之處罰，就本件被告之情形，新舊法並無不同，依新
    修正刑法「從舊從輕」原則，應適用修正前刑法第28條規定
    。又被告行為後，刑法第55條關於牽連犯之規定，於94年1
    月7日修正公布刪除，並於95年7月1日施行，則被告之犯行
    ，因行為後新法業已刪除牽連犯之規定，此刪除雖非犯罪構
    成要件之變更，但顯已影響行為人刑罰之法律效果，自屬法
    律有變更，依新法第2條第1項規定，比較新、舊法結果，仍
    應適用較有利於被告之行為時法律即舊法論以牽連犯（最高
    法院95年第8次刑事庭會議決議參照）。
(二)、核被告甲○○94年4月18日所為竊盜後，為丙○○所發現並
    出面攔阻，甲○○與朱晁毅為防護贓物、脫免逮捕，而當場
    施以強暴脅迫，用手揮開丙○○後，將彈珠台搬上自小客車
    逃離現場等之行為，係成立刑法第刑法第329條（準強盜罪
    ）：「竊盜或搶奪，因防護贓物、脫免逮捕或湮滅罪證，而
    當場施以強暴脅迫者，以強盜論」之罪。其與甲○○與朱晁
    毅二人有共同犯意聯絡行為分擔，係共同正犯。公訴意旨就
    被告甲○○此部分之犯行，於起訴書雖記載被告甲○○與朱
    晁毅、丁○○三人之犯行，然依證人丙○○與證人即共犯朱
    晁毅以及被告甲○○於原審之證述與陳述，94年4月18日所
    為犯行，僅有二人即被告甲○○與共犯朱晁毅二人，起訴書
    認為係被告甲○○與共犯朱晁毅以及被告丁○○等三人，與
    卷證資料不符，是起訴法條引用刑法第330條第1項之結夥三
    人強盜罪，起訴法條顯有錯誤，應予以變更。
(三)、核被告甲○○94年4月20日所為冒稱三組（刑事組）人員，
    要查扣倉庫內遊戲機台，稱要用手銬把丙○○、林再押到三
    組，口氣很兇，致丙○○、乙○○懼怕無法抗拒，並將丙○○、乙○○押在櫃台內，即進入倉庫強行搬走渠二人所有之
    彈珠台一台之行為，係犯刑法第158條第1項之罪（82年度台
    上字第5728號參照）與刑法第328條第1項普通強盜罪，公訴
    意旨雖未敘及被告所犯刑法第158條第1項罪之法條，但於起
    訴書已經敘明「被告佯稱係刑事組人員，表示查扣該超商倉
    庫內之電動遊戲機台」，且此部分與起訴部分有牽連犯裁判
    上一罪法律關係，自應併同審理，上訴人所犯前述二罪間，
    有方法結果之牽連關係，應從一重之強盜罪處斷。公訴意旨
    就被告甲○○此部分之犯行，認係被告甲○○與共犯朱晁毅
    、以及被告丁○○所為，起訴法條引用刑法第330條第1項之
    結夥三人強盜罪，但被告丁○○應不構成強盜罪，亦即此部
    分犯行依據證人丙○○與證人即共犯朱晁毅以及被告甲○○
    於原審之證述與陳述僅有二人（原審卷第97頁），是起訴法
    條顯有錯誤，應予以變更。
(四)、按連續犯指犯罪構成要件相同者而言，擬制之罪（如準強盜
    罪）與真正之罪（如強盜罪）犯罪構成要件不相同，不成立
    連續犯，故準強盜罪與其他各次之強劫罪，不能成立連續犯
    （81年度台上字第1422號），次按刑法上之連續犯，須基於
    概括犯意，連續數行為而犯同一罪名，所謂同一罪名，指構
    成犯罪要件相同之罪名而言，業經司法院大法官會議釋字第
    152號解釋在案。刑法第329條之準強盜罪，係指竊盜或搶奪
    ，因防護贓物、脫免逮捕或湮滅罪證，而當場施以強暴脅迫
    者，以強盜論。而第328條則規定：意圖為自己或第三人不
    法之所有，以強暴、脅迫、藥劑、催眠術或他法，至使不能
    抗拒，而取他人之物或使其交付者，為強盜罪。兩者之構成
    要件並不相同。是被告所犯上述二罪，不得依連續犯論處（
    最高法院95年度台上字第1268號判決參照）。
(五)、原審予被告甲○○以論罪科刑固非無見，惟查：(一)、被告甲○○尚涉犯刑法第158條第1項之罪，原審判決漏未審酌。(二)
    (二)、科刑之判決書，須將認定之犯罪事實詳記於事實欄，然
    後於理由內逐一說明其憑以認定之證據，使事實與理由兩相
    一致，方為合法。倘事實欄已有敘及，而理由內未加說明，
    是為理由不備。理由已加說明，而事實欄無此記載，則理由
    失其依據，均足構成撤銷之原因（54年台上字第1980號判例
    ）。原判決事實欄記載被告竊盜得手後等情，被害人丙○○
    出面攔阻，用手揮開丙○○而逃逸等情，此項情狀，已經成
    立準強盜罪，但理由欄卻認為被告所為係犯竊盜罪，是為判
    決理由矛盾。(三)、本件被告甲○○前後二次強盜犯行之所得
    ，彈珠台內之金額共約新台幣一萬一千元至一萬二千元，即
    各約五、六千元，業據被告甲○○於原審陳明（原審卷第10
    3頁），原審認定各約五、六千元，與起訴書認定之金額約
    六、七千元不合，然未敘明理由。(四)、被告甲○○94年4 月
    18日之犯行，當時僅有丙○○在場，業據證人乙○○、丙○○二人於原審證述明確，原審判決誤為乙○○、丙○○二人
    疏於看管，與卷證資料不符。(五)、被告甲○○94年4月20日
    之犯行，於原審詰問過程，證人乙○○、丙○○已經陳明被
    告等人出示手銬致使其等害怕，且被看管在櫃台，甚至被告
    等將彈珠台搬至車上後，又折回店內，說要把丙○○、乙○○押到車上去，因剛好有客人來買東西，被告甲○○、朱晁
    毅等人始離開。足徵已經使被害人丙○○、乙○○無法抗拒
    ，原審判決誤為未達不能抗拒，亦有錯誤。以上原審判決關
    於被告甲○○部分，尚有未洽，被告甲○○上訴未具理由，
    所為上訴固非可取，而檢察官以被告甲○○係犯強盜罪等詞
    提起上訴，即非無理由，則原判決關於被告甲○○部分，既
    有可議自應將原判決關於被告甲○○部分，予以撤銷改判。
(六)、爰審酌被告甲○○之素行、智識程度；犯罪之動機、目的、
    手段、所得財物價值；身體健全，年輕力壯，不思循正途賺
    取生活所需，反圖不勞而獲，見被害人可欺，即夥同他人於
    光天化日之下，行竊被害人財物而防護贓物、脫免逮捕，而
    當場施以強暴脅迫或對強盜犯行，目無法紀，除造成被害人
    財物損害外，精神上亦受到驚嚇（見被害人於原審證述被他
    們嚇死了等語，原審卷第107頁），嚴重危害社會治安；犯
    後雖坦承竊盜犯行，然飾詞否認犯行之態度及被害人身心、
    財產上所受之損害等一切情狀，就被告甲○○94年4月18日
    成立刑法第329條準強盜罪部分，量處有期徒刑伍年，就被
    告甲○○94年4月20日成立刑法第328條第1項強盜罪部分，
    量處有期徒刑伍年貳月。按量刑固屬法院自由裁量之職權，
    然仍應受比例原則等法則之拘束，並非可恣意為之，致礙
    及公平正義之維護，必須兼顧一般預防之普遍適應性與具體
    個案特別預防之妥當性，始稱相當（94年度台上字第9號判
    決），爰併斟酌被告犯罪之所得與本件犯罪態樣等各種情狀
    ，兼審酌前述比例原則，與被害人要求從輕發落，讓被告重
    新作人，不要再騷擾等情狀（原審卷第102頁），依據刑法
    第51條第5款規定，定其應執行之刑為有期徒刑陸年。被告
    行為後，刑法第51條之規定，業於94年1月7日修正公布刪除
    ，並於95年7月1日施行。新法第51條第2款增訂罰金與死刑
    併予執行；第5款提高多數有期徒刑合併應執行之刑不得逾
    三十年，新法施行後，應依新法第2條第1項之規定，適用最
    有利於行為人之法律。裁判確定前犯數罪，其中一罪在新法
    施行前者，亦同（最高法院95年第8次刑事庭會議決議參照
    ）。新修正刑法第51條第5款有期徒刑數罪併罰之規定，係
    將原條文之「宣告多數有期徒刑者，於各刑中之最長期以上
    ，各刑合併之刑期以下，定其刑期。但不得逾二十年」。修
    正為「宣告多數有期徒刑者，於各刑中之最長期以上，各刑
    合併之刑期以下，定其刑期。但不得逾三十年」。就本件被
    告所為之宣告刑，比較新舊法並無不同，依新修正刑法「從
    舊從輕」原則，應適用修正前刑法第51條第5款之規定。至
    於被告甲○○持供本件犯行之手銬並未扣案，因非違禁物，
    且被告甲○○否認，無證據證明尚存在，且依法係得沒收而
    非應沒收，是爰不為沒收之諭知，併此敘明。
貳、被告丁○○部分：
一、公訴意旨略以：被告丁○○與甲○○、朱晁毅共同意圖為自
    己不法之所有，基於概括犯意，先於94年4月18日10時許，
    由甲○○與朱晁毅一同至福氣多便利商店後方倉庫，強行搬
    取內有硬幣約新臺幣六、七千元之彈珠台一台，雖丙○○有
    高聲喊叫並試圖拉住朱晁毅欲加以攔阻，惟朱晁毅仍將丙○○推開而不予理會，致丙○○見狀，不敢抗拒，始任由朱晁
    毅與甲○○將該彈珠台搬上渠等所駕駛之自小貨車後離去，
    隨後朱晁毅與甲○○即將機台內之硬幣取出一同花用，再將
    機台交由丁○○處理；甲○○、丁○○及朱晁毅又於94年4
    月20日8時許，一同前往福氣多便利商店，先對乙○○、丙○○佯稱渠等係刑事組人員，表示欲查扣該便利商店倉庫內
    之電動遊戲機台，然見乙○○與丙○○藉詞推脫，朱晁毅竟
    對乙○○與丙○○恐嚇稱要用手銬將渠等銬起來，斯時甲○○及丁○○中並有一人取出手銬對乙○○與丙○○作勢恫嚇
    ，朱晁毅再強行將乙○○拉至倉庫前，欲毆打乙○○，以逼
    迫其開啟倉庫門鎖，然因當時有客人前來福氣多便利商店消
    費，乙○○始藉機掙脫，惟朱晁毅、甲○○及丁○○隨後又
    將乙○○、丙○○圍困在便利商店櫃檯內，並限制渠等行動
    ，又不斷以兇狠口氣逼迫乙○○將倉庫門鎖開啟，然見乙○○仍不願遵從，朱晁毅與甲○○即將置於倉庫旁內有硬幣約
    新臺幣六、七千元之彈珠台一台搬往渠等所駕駛之自小貨車
    上，而留丁○○一人在便利商店櫃檯看管乙○○與丙○○，
    之後朱晁毅與甲○○再一同回到超商，與丁○○共同逼迫乙○○與丙○○開啟倉庫門鎖，幸因此時有客人陸續前來福氣
    多便利商店消費並發現情狀有異，朱晁毅等人始行離去，惟
    離去後，朱晁毅、甲○○及丁○○即將強行取得之彈珠台內
    硬幣取出花用，再將機台交由丁○○處理，因認被告丁○○
    亦涉犯刑法第330條第1項之結夥三人強盜罪。
二、按犯罪事實應依證據認定，無證據不得認定犯罪事實；又不
    能證明被告犯罪者，應諭知無罪之判決，刑事訴訟法第154
    條第2項、第301條第1項分別定有明文。又事實之認定，應
    憑證據，如未能發現相當證據，或證據不足以證明，自不能
    以推測或擬制之方法，以為裁判基礎；認定不利於被告之事
    實，須依積極證據，苟積極證據不足為不利於被告事實之認
    定時，即應為有利於被告之認定，更不必有何有利之證據；
    認定犯罪事實所憑之證據，雖不以直接證據為限，間接證據
    亦包括在內，然無論直接或間接證據，其為訴訟上之證明，
    須於通常一般之人均不致有所懷疑，而得確信其為真實之程
    度者，始得據為有罪之認定，倘其證明尚未達到此一程度，
    而有合理之懷疑存在，致無從為有罪之確信時，即不得遽為
    不利於被告之認定；依刑事訴訟法第161條第1項之規定，檢
    察官對於起訴之犯罪事實，應負提出證據及說服之實質舉證
    責任，倘其所提出之證據，不足為被告有罪之積極證明，或
    其指出證明之方法，無從說服法院以形成被告有罪之心證，
    基於無罪推定之原則，自應為有利於被告之認定，最高法院
    亦著有40年台上字第86號、30年上字第816號、76年台上字
    第4986號、92年台上字第128號判例意旨可資參照。
三、公訴意旨認被告丁○○涉有前揭結夥三人強盜犯行，係以被
    告丁○○於警詢之供述及證人甲○○、朱晁毅、乙○○、丙○○於警詢之證詞，為其論據。
四、被告丁○○經合法傳喚，雖未到庭，其於原審固不否認於94
    年4月20日9時許，駕駛自小貨車載朱晁毅前往宜蘭縣宜蘭市
    ○○路235號福氣多便利商店，朱晁毅下車後與甲○○一同
    將1台彈珠台搬上車，即駕車離開現場等事實，惟否認結夥
    三人強盜之犯行，辯稱略以：「94年4月18日我並沒有與朱
    晁毅或甲○○一起到福氣多便利商店，事先也不知道他們去
    搬彈珠台的事，更沒有幫他們處理彈珠台。94年4月20日是
    朱晁毅拜託我幫他載東西，朱晁毅並沒有說要載什麼東西，
    到了福氣多便利商店，我在車上等，我並沒有下車，也沒有
    碰到老闆或老闆娘，後來看到朱晁毅、甲○○搬出彈珠台，
    我問朱晁毅為什麼搬彈珠台，朱晁毅說這是他放的台子，叫
    我載到金六結營區附近，我就開車把彈珠台載到金六結附近
    ，彈珠台搬下車後，我就離開，朱晁毅、甲○○並沒有把機
    台裡面的錢分給我，我也沒有幫他們處理機台。事先我根本
    不知道他們要去搬彈珠台，我只是幫忙載東西，我不知道發
    生什麼事，我沒有結夥強盜，也沒有恐嚇」等語，經查：
(一)、被告以外之人於審判外之言詞或書面陳述，除法律有規定者
    外，不得作為證據，刑事訴訟法第159條第1項定有明文。查
    就被告丁○○而言，證人即同案被告甲○○；證人即共犯朱
    晁毅；證人即被害人丙○○、乙○○等人於警詢中之陳述，
    均屬於被告以外之人於審判外之陳述，被告丁○○並已否認
    其證據能力，則依上開法條規定，前揭證人於警詢中之陳述
    ，均無證據能力，自不得爰引為認定被告丁○○有無犯罪之
    依據。
(二)、另被告丁○○於警詢並未承認涉有公訴人所指之結夥三人強
    盜犯行，是其警詢陳述，亦不足據以認定對其不利之事實。
(三)、證人即被害人丙○○、乙○○於原審均未指認被告丁○○即
    為94年4月18、20日至渠等店裡搬走彈珠台之行為人（原審
    卷第95、100頁），是被告丁○○所辯：「並未參與朱晁毅
    、甲○○於94年4月18、20日之犯罪行為」等情，即非全然
    無據。況證人朱晁毅於原審亦證稱：「我與甲○○去福氣多
    超商2次，丁○○只有跟我們一起去1次，94年4月18日早上
    我是與甲○○到福氣多超商。94年4月20日是我拜託丁○○
    載我去福氣多超商，我跟丁○○說請他幫忙來載東西，丁○○並不知道我與甲○○是要去搬彈珠台，我只告訴他要去搬
    東西，到了福氣多便利商店，丁○○人在車上等。94年4月
    18 日所搬之彈珠台並非交給丁○○處理，94年4月20日所搬
    之彈珠台則已丟棄」等語明確（原審卷第85至90頁），核與
    被告甲○○稱：「94年4月18日係與朱晁毅到福氣多便利商
    店搬走彈珠台，丁○○並沒有在場，丁○○事先也不知情。
    第2次搬機台時，丁○○有到福氣多便利商店，但是他什麼
    都不知道，他也沒有分到錢」之情節相符（原審卷第30、
    103 頁），是被告丁○○所辯：「於94年4月18日並沒有與
    朱晁毅、甲○○一起到福氣多便利商店，事先並不知道朱晁
    毅、甲○○去搬彈珠台的事。94年4月20日是朱晁毅拜託幫
    忙載東西，事先根本不知道是要去搬彈珠台，不知道發生什
    麼事」等語，即屬可採。
(四)、檢察官上訴雖略以：「就被告丁○○被訴強盜部分：(一)、就
    94年4月20日福氣多便利商店遭人搬取機台之部分：被告丁○○雖主張同案被告甲○○與證人朱晁毅於警詢中之供述不
    具證據能力云云；然刑事訴訟法第159條之2規定，被告以外
    人於檢察事務官、司法警察官或司法警察調查中所為之陳述
    ，與審判中不符時，其先前之陳述具有較可信之特別情況，
    且為證明犯罪事實存否所必要者，得為證據。故同案被告甲○○與證人朱晁毅於警詢之供述如具有較可信之特別情況，
    且為證明犯罪事實存否所必要者，仍具有證據能力，或至少
    可做為彈劾渠等於審理中供述可信度之依據，於此合先敘明
    。(二)、本件證人丙○○與乙○○於原審均稱：「94年4月20
    日朱晁毅與另二個男子進到店裡」等語，則當日進入福氣多
    便利商店之人數為三人無訛；又被告丁○○於審理已坦承有
    於94年4月20日駕駛自小貨車載朱晁毅與甲○○一同至福氣
    多便利商店之事實，而同案被告甲○○與證人朱晁毅亦稱當
    日丁○○有載渠等去福氣多超商等語，而渠等又未陳稱當日
    除甲○○、朱晁毅及丁○○外，尚有第四人前往福氣多便利
    超商之人，故被告丁○○、同案被告甲○○與證人朱晁毅雖
    於原審中供稱當日丁○○並未下車，惟審酌被告甲○○與證
    人朱晁毅於警訊中均有供稱被告丁○○當日有進入福氣多便
    利超商，此又與證人丙○○與乙○○所稱當日共有三人進入
    店裡等語相符，足認同案被告甲○○與證人朱晁毅於審判外
    之陳述具有較可信之特別情況，且為證明犯罪事實存否所必
    要，是故被告丁○○辯稱其於94年4月20日並未進入福氣多
    超商搬機具等語，應不足採信，被告丁○○應有與甲○○與
    丙○○共涉加重強盜之犯嫌。(三)、按以自己共同犯罪之意思
    ，參與實施犯罪構成要件以外之行為，或以自己共同犯罪之
    意思，事先同謀，而由其中一部分人實施犯罪之行為者，均
    為共同正犯，司法院大法官會議釋字第109號解釋可資參照
    。被告丁○○於94年4月18日雖未與甲○○及朱晁毅至福氣
    多便利超商搬走機台，惟甲○○與朱晁毅有將機台交予丁○○處理一節，業據同案被告甲○○與證人朱晁毅供述屬實，
    則參酌被告丁○○有於94年4月20日與甲○○與朱晁毅一同
    至福氣多便利超商之情狀，其就甲○○與朱晁毅於94年4月
    18日搬取機台之強盜行為，應亦具有犯意聯絡與行為分擔」
    等語。然查，依據證人丙○○與證人即共犯朱晁毅以及被告
    甲○○於原審之證述與陳述，94年4月18日所為犯行，僅有
    二人即被告甲○○與共犯朱晁毅二人，是起訴書與上訴書仍
    認為係被告甲○○與共犯朱晁毅以及被告丁○○等三人，即
    與卷證資料不符。至於94年4月20日之部分，按刑事訴訟法
    第161條已於91年2月8日修正公布，修正後同條第1項規定：
    檢察官就被告犯罪事實，應負舉證責任，並指出證明之方法
    。因此，檢察官對於起訴之犯罪事實，應負提出證據及說服
    之實質舉證責任。倘其所提出之證據，不足為被告有罪之積
    極證明，或其闡明之證明方法，無從說服法官以形成被告有
    罪之心證，基於無罪推定之原則，自應為被告無罪判決之諭
    知。且依最高法院92年度台上字第128號判決意旨：「本件
    原審審判時，修正刑事訴訟法關於舉證責任之規定，已經公
    布施行，檢察官仍未提出適合於證明犯罪事實之積極證據，
    並闡明其證據方法與待證事實之關係；原審對於卷內訴訟資
    料，復已逐一剖析，參互審酌，仍無從獲得有罪之心證，因
    而維持第一審諭知無罪之判決，於法洵無違誤」亦知檢察官
    應負適當舉證責任。查原審檢察官以被告丁○○涉有強盜之
    罪嫌，提起上訴，然檢察官並未舉證證明被告丁○○就被告
    甲○○等之犯行有共同犯意聯絡或行為分擔，且關於94年4
    月20日之部分，不論依據被告甲○○或共犯即證人朱晁毅之
    陳述，均無被告丁○○有共同犯意聯絡或行為分擔之陳述，
    被告甲○○更陳明：「他（丁○○）什麼都不知道，他也沒
    有分到錢」（原審卷第103頁），而證人朱晁毅亦明確證稱
    只是要求丁○○幫忙載東西等語（原審卷第87頁），足徵並
    無證據證明被告丁○○就被告甲○○等之94年4月20日犯行
    有共同犯意聯絡或行為分擔，且檢察官除未舉證證明被告丁○○就被告甲○○等之犯行有共同犯意聯絡或行為分擔以外
    ，亦忽視前述被告甲○○與共同被告朱晁毅之明確陳述，並
    且證人丙○○與乙○○於原審亦明確證稱未見過被告丁○○
    之有利於被告之積極證據，其上訴所陳，即非可取。
(五)、綜上，公訴人所舉之證據並不足以證明被告丁○○有結夥三
    人強盜之犯行，亦無法證明被告丁○○與甲○○等人間，有
    犯意聯絡或行為分擔。此外，復查無其他積極證據足資證明
    被告丁○○有公訴意旨所指結夥三人強盜之犯行，揆諸前揭
    說明，自應為有利於被告丁○○之認定，而應為被告丁○○
    無罪之諭知。
(六)、原審以不能證明被告丁○○犯罪，而為其無罪之諭知，經核
    原判決關於被告丁○○部分並無違誤，檢察官以前詞提起上
    訴，以推測之詞指摘原判決關於被告丁○○部分不當，請求
    撤銷改判為無理由，應予駁回。
、上訴人即被告甲○○與被告丁○○二人經合法傳喚無正當之
    理由不到庭，且均亦未在監執行，有送達證書與95年10月1
    日在押在監查詢申請表在卷可稽，爰不待其等陳述逕行判決
    ，併此敘明。
據上論斷，應依刑事訴訟法第371條、第368條、第369條第1項前
段、第364條、第299條第1項前段、第300條、刑法第2條第1項、
第28條（修正前），第329條、第328條第1項、第158條第1項、
第55條（修正前）、第51條第5款（修正前），罰金罰鍰提高標
準條例第1條前段，判決如主文。
本案經檢察官蔡薰慧到庭執行職務。
中    華    民    國    95    年    10    月    11   日
                  刑事第十二庭  審判長法  官  蔡永昌
                                      法  官  陳榮和
                                      法  官  施俊堯
以上正本證明與原本無異。
如不服本判決，應於收受送達後十日內向本院提出上訴書狀，其
未敘述上訴之理由者並得於提起上訴後十日內向本院補提理由書
（均須按他造當事人之人數附繕本）。
                                      書記官  陳彥蕖
中    華    民    國    95    年    10    月    11   日
附錄：本案論罪科刑法條全文
刑法第329條
（準強盜罪）
竊盜或搶奪，因防護贓物、脫免逮捕或湮滅罪證，而當場施以強
暴脅迫者，以強盜論。
刑法第328條第1項
（普通強盜罪）
意圖為自己或第三人不法之所有，以強暴、脅迫、藥劑、催眠術
或他法，至使不能抗拒，而取他人之物或使其交付者，為強盜罪
，處5年以上有期徒刑。
刑法第158條
（僭行公務員職權罪）
冒充公務員而行使其職權者，處 3 年以下有期徒刑、拘役或 5
百元以下罰金。
冒充外國公務員而行使其職權者，亦同。


司法院資訊處製作；財團法人民間司法改革基金會備份。
